臺灣高等法院刑事判決
108年度上訴字第4037號
上  訴  人  
即  被  告  鄭閎倢


送達代收人  胡郁嫻
上列上訴人因詐欺等案件，不服臺灣新北地方法院108年度審訴
字第1419號，中華民國108年9月19日第一審判決（起訴案號：臺
灣新北地方檢察署108年度偵字第3434號、108年度偵字第18383
號），提起上訴，本院判決如下：
    主  文
上訴駁回。
    事  實
一、鄭閎倢經由莊博淳之介紹，於民國107年5月間某日，加入不
    詳人等所屬之詐欺集團，鄭閎倢擔任把風、莊博淳（所犯加
    重詐欺取財罪，業經判處罪刑確定執行中）擔任收水、掌機
    乙職，而關皓文（所犯加重詐欺取財罪，業經判處罪刑確定
    在案）則透過臉書求職廣告加入詐欺集團，負責假冒公務機
    關人員擔任與被害人會面取財之車手，渠等與真實姓名年籍
    不詳之詐欺集團成員共同意圖為自己不法之所有，基於三人
    以上共同冒用政府機關及公務員名義詐欺取財、行使偽造公
    文書、偽造公文書等犯意聯絡，於107年6月7日上午10時許
    ，先由詐欺集團成員假冒為臺中警察局「陳建宏」警官，佯
    稱：魏銘宏的帳戶涉及刑事案件，必須配合調查云云，進而
    與魏銘宏取得聯繫，嗣於同年月8日上午9時許，該冒名「陳
    建宏」之人再與魏銘宏聯繫，續由該詐欺集團其餘成員假冒
    臺灣臺北地方檢察署「黃敏昌」檢察官身分，佯稱：最後裁
    定應裁罰新臺幣（下同）40萬元，需暫時凍結財產，會派一
    位林姓專員去跟魏銘宏收錢云云，並要求魏銘宏至附近便利
    商店以傳真機收取偽造之「臺灣台北地方法院檢察署傳票」
    、「臺灣台北地方法院檢察署強制性資產凍結執行書」各1
    紙，嗣因魏銘宏已察覺有異，遂提供假名「魏明借」與該詐
    欺集團成員周旋，並趁機報警處理，此間於同年月8日下午2
    時30分許，再由詐欺集團指示關皓文自臺中搭車北上至新北
    市板橋車站，其等先以電話指示關皓文至板橋車站內廁所拿
    取門號0000000000號行動電話之工作用手機，再要求關皓文
    至板橋車站附近超商以傳真機收取偽造之「台北地檢署公證
    科收據」1紙，並指示關皓文於同日下午5時10分許搭車至新
    北市永和區永平路157巷口與魏銘宏晤面，而鄭閎倢則透過
    其持有之門號0000000000號行動電話，由莊博淳指示前往上
    址監視關皓文取款過程，當關皓文抵達上址，遂將上開工作
    用手機交予魏銘宏，由該自稱「黃敏昌」檢察官之人於電話
    中指示魏銘宏將現金40萬元交予佯稱為林專員之關皓文，斯
    時關皓文即為埋伏在場之員警當場逮捕而未遂，並扣得「台
    北地檢署公證科收據」1紙。
二、案經魏銘宏訴由新北市政府警察局永和分局報告臺灣新北地
    方檢察署檢察官偵查起訴。
    理  由
壹、證據能力
一、被告以外之人於審判外之言詞或書面陳述，除法律有規定者
    外，不得作為證據，刑事訴訟法第159條第1項固定有明文。
    惟被告以外之人於審判外之陳述，雖不符同法第159條之1至
    第159條之4之規定，而經當事人於審判程序同意作為證據，
    法院審酌該言詞陳述或書面陳述作成時之情況，認為適當者
    ，亦得為證據；又當事人、代理人或辯護人於法院調查證據
    時，知有第159條第1項不得為證據之情形，而未於言詞辯論
    終結前聲明異議者，視為有前項之同意，同法第159條之5分
    別定有明文。本判決下列所引供述證據，經本院於審判程序
    提示予檢察官、上訴人即被告鄭閎倢（下簡稱被告）均未爭
    執其證據能力，且迄於言詞辯論終結前均未聲明異議（見本
    院卷第75頁至第80頁）。本院審酌上開被告以外之人於審判
    外陳述作成時之情況，並無不能自由陳述之情形，亦未見有
    何違法取證或其他瑕疵，且與待證事實具有關連性，認為以
    之作為證據應屬適當，自均有證據能力。
二、至其餘非屬供述證據部分，既不適用傳聞法則，亦均非公務
    員違背法定程序所取得，依刑事訴訟法第158條之4反面解釋
    ，均具有證據能力。
貳、實體部分
一、上揭犯罪事實，業據被告於警詢、偵查、原審準備程序及審
    理時均坦承不諱（見偵3434號卷第10、11、13、14、16、24
    3至245、311至321頁、偵18383號卷第74至83、253至254頁
    ，原審卷第67、72頁，原審卷第67、72頁），核與證人即被
    害人魏銘宏於警詢指訴情節（見偵3434號卷第135至141、37
    5至381頁、偵18383號卷第145至151頁），及同案被告即共
    犯關皓文、莊博淳之供述（見偵3434號卷第30至32、37、39
    、113至119、121至127、275至281、331至341、353至359、
    361至367頁、偵18383號卷第25至31、46、97至108、123至1
    29、131至137、253至254頁，原審卷第67、72頁）相符，並
    有新北市政府警察局永和分局搜索扣押筆錄、扣押物品目錄
    表（見偵3434號卷第53至57、63至67頁、偵18383號卷第201
    至205、211至215頁）、原判決附表編號1至3所示偽造之「
    台北地檢署公證科收據、臺灣台北地方法院檢察署傳票、臺
    灣台北地方法院檢察署強制性資產凍結執行書」各1紙（見
    原審卷第95至99頁）、門號0000000000號行動電話簡訊內容
    翻拍照片8張（見偵3434號卷第289至292頁、偵18383號卷第
    39至42頁）及被告持有門號0000000000號之通聯記錄及基地
    台位址、關皓文持有之工作用手機門號0000000000號之通聯
    記錄及基地台位址各1份在卷可稽（見偵3434號卷第196、22
    9頁），足認被告前揭任意性自白與事實相符，堪以採信。
    被告於本院審理時翻異前詞，否認犯罪，辯稱:我沒有參與
    犯罪，只有參加他們的轟趴等語，顯屬事後卸責之詞，委不
    足採。是以本案事證明確，被告犯行洵堪認定，應依法論科
    。
二、論罪
  ㈠按刑法上所稱之公文書，係指公務員職務上製作之文書；若
    由形式上觀察，文書之製作人為公務員，且文書之內容係就
    公務員職務上之事項所製作，即使該偽造之公文書上所載製
    作名義機關不存在，或該文書所載之內容並非該管公務員職
    務上所管轄，惟社會上一般人無法辨識，而仍有誤信其為真
    正之危險時，仍難謂其非公文書。又所謂行使偽造公文書，
    乃依公文書之用法，以偽造之公文書充作真正而加以使用之
    意，故行為人就偽造公文書之內容向他方有所主張，而他方
    亦處於可得了解之狀態者，即足當之；又將偽造之文書複印
    、影印或傳真，與抄寫或繕打不同，其於吾人實際生活上可
    替代原本之使用，被認為具有與原本相同之信用性，故在一
    般情況下可予以通用，應認其為與原本作成名義人直接所表
    示意思之文書無異，自得為犯刑法上偽造文書罪之客體（最
    高法院54年台上字第1404號、75年台上字第5498號判例意旨
    參照）。查本件偽造「台北地檢署公證科收據」、「臺灣台
    北地方法院檢察署傳票」、「臺灣台北地方法院檢察署強制
    性資產凍結執行書」3紙，形式上均已表明係臺灣臺北地方
    檢察署所出具，該內容又係關於洗錢防制法、偽造文書等刑
    事案件偵辦情形，自有表彰該署公務員本於職務而製作之意
    ，縱臺灣臺北地方檢察署內部並無「公證科」單位，以及上
    開文書所載機關名稱亦與正式全銜、用字不同，然一般人苟
    非熟知公務機關之組織，實難以分辨該機關或單位是否存在
    ，及機關名稱是否有錯誤，是就社會上一般人而言，顯有誤
    信其為真正之危險，性質上均屬偽造之公文書甚明。
  ㈡核被告所為，係犯刑法第339條之4第2項、第1項第1款、第2
    款之三人以上共同冒用政府機關及公務員名義詐欺取財未遂
    罪、同法第216條、第211條之行使偽造公文書罪（行使偽造
    「臺灣台北地方法院檢察署傳票」、「臺灣台北地方法院檢
    察署強制性資產凍結執行書」部分）、同法第211條之偽造
    公文書罪（偽造「台北地檢署公證科收據」部分）。而刑法
    第339條之4第1項第1款之冒用政府機關或公務員名義詐欺取
    財罪，已將刑法第158條第1項僭行公務員職權罪之構成要件
    包攝在內，成為獨立於普通詐欺取財罪之加重詐欺犯罪態樣
    ，是本件僅論以冒用政府機關及公務員名義詐欺取財罪已足
    ，無庸另論以刑法第158條第1項之僭行公務員職權罪。又被
    告所屬詐欺集團不詳成員在偽造之公文書上偽造「臺灣臺北
    地方法院檢察署印」、「台灣台北地方法院印」公印文及「
    檢察官黃敏昌」、「書記官康敏郎」印文之行為，屬偽造公
    文書之部分行為，且偽造公文書之低度行為，復為行使之高
    度行為所吸收，均不另論罪，而上開公文書內偽造之公印文
    及印文，無法排除係套印而來，尚難逕認另有偽造公印或印
    章之行為。另被告所犯三人以上共同冒用政府機關及公務員
    名義詐欺取財未遂罪、共同行使偽造公文書罪及共同偽造公
    文書罪之犯行，均係在同一犯罪決意及預定計畫下所為之行
    為，乃一行為觸犯數罪名，為想像競合犯，應依刑法第55條
    規定從一重論以刑法第339條之4第2項、第1項第1款、第2款
    之三人以上共同冒用政府機關及公務員名義犯詐欺取財未遂
    罪。被告已著手於本案加重詐欺取財行為之實行而不遂，為
    未遂犯，爰依刑法第25條第2項規定，按既遂犯之刑減輕之
    。
  ㈢再按共同正犯之意思聯絡，不限於事前有所協議，其於行為
    當時，基於相互之認識，以共同犯罪之意思參與者，亦無礙
    於共同正犯之成立（最高法院73年台上字第1886號判例意旨
    參照）；共同實行犯罪行為之人，在合同意思範圍以內，各
    自分擔犯罪行為之一部，相互利用他人之行為，以達其犯罪
    之目的者，即應對於全部所發生之結果，共同負責，不問犯
    罪動機起於何人，亦不必每一階段犯行，均經參與。再關於
    犯意聯絡，不限於事前有所協議，其於行為當時，基於相互
    之認識，以共同犯罪之意思參與者，亦無礙於共同正犯之成
    立。且數共同正犯之間，原不以直接發生犯意聯絡者為限，
    即有間接之聯絡者，亦包括在內。詐欺集團成員，以分工合
    作之方式，各自分擔犯罪行為之一部，相互利用他人之行為
    ，以達詐欺取財之目的，即應負共同正犯責任，不必每一階
    段犯行均經參與，且犯意之聯絡，亦不以直接發生者為限，
    其有間接之聯絡者，亦屬之（最高法院28年上字第3110號判
    例、85年度台上字第6220號、97年度台上字第2946號判決意
    旨參照）。又現今詐欺集團為詐取他人財物，均係採取分工
    方式找尋目標、從中聯繫或擔任俗稱之「車手」前往提款，
    以遂行詐欺犯罪。而車手明知所提領之款項，係被害人遭詐
    欺而依指示交付之詐欺所得，其參與詐欺集團之組織分工，
    負責提領詐欺所得贓款，並將領取款項之一部分充作自己之
    報酬，最終目的係使詐欺集團順利完成詐欺取財犯罪，並確
    保獲得不法利潤、朋分贓款，其所為顯係基於自己共同犯罪
    之意思，事前同謀而參與集團之犯罪行為，與詐欺集團成員
    間具有犯意聯絡及行為分擔，應論以共同正犯。查被告與關
    皓文、莊博淳、假冒「陳建宏」警官、「黃敏昌」檢察官身
    分之人及其餘詐欺集團不詳成年成員間，就整體詐騙行為各
    自分工，縱被告未全程親自參與全部犯行，依前述說明，既
    在其與其他共犯之犯意聯絡範圍內，被告自應對全部行為之
    結果負其責任，是被告與同案被告關皓文、莊博淳、假冒「
    陳建宏」警官、「黃敏昌」檢察官身分之人及其餘詐欺集團
    成員間，就上開犯行，均有犯意聯絡及行為分擔，應論以共
    同正犯。
  ㈣原審以被告上開犯行事證明確，依刑法第28條、第339條之4
    第2項、第1項第1款、第2款、第216條、第211條、第55條、
    第25條、第38條第2項及第4項、刑法第219條等規定，並審
    酌被告正值青年，不思以正途賺取財物，竟加入詐欺集團，
    共同假司法警察、檢察機關之名，利用一般民眾對司法案件
    偵辦程序不熟悉及對於檢調機關人員執行職務公信力之信賴
    等心理，施用詐術詐騙被害人魏銘宏，嚴重戕害司法警察、
    檢察機關威信，所為實屬不該，惟念及被告犯後坦承犯行，
    另考量被告在集團中所扮演之角色為依同案被告莊博淳指示
    前往監視車手提領詐欺所得款項，並非處於共犯結構之核心
    地位，該次加重詐欺取財行為並未造成被害人受有實質財產
    損害，兼衡被告之素行（見原審卷附被告前案紀錄表，原審
    卷第15頁）、智識程度（見原審卷附被告個人戶籍資料查詢
    結果，原審卷第45頁）、家庭經濟狀況（見偵3434號卷第9
    頁被告調查筆錄受詢問人資料），被告在工地工作月薪約2
    萬元，須撫養50幾歲之父母，及犯罪之動機、目的、手段，
    尚未與被害人達成和解或取得其諒解等一切情狀，量處有期
    徒刑8月，並說明後述沒收部分，經核其認事用法均無違誤
    ，量刑亦屬允當。
  ㈤被告上訴否認犯罪，並以原審量刑過重，請求依刑法第57、5
    9條規定酌減其刑云云。惟按刑之量定，係實體法賦予法院
    得依職權裁量之事項，苟已以行為人之責任為基礎，審酌刑
    法第57條各款所列事項而未逾越法律所規定之範圍，或濫用
    其權限，即不得任意指摘為違法。查本件原審已說明上述一
    切情狀等而為量刑，此乃原審職權之適法行使，並未逾越法
    律所規定之範圍，或濫用其權限。次按刑法第59條之酌量減
    輕其刑，必須犯罪另有特殊之原因與環境等，在客觀上足以
    引起一般同情，認為即予宣告法定低度刑期尤嫌過重者，始
    有其適用。又適用刑法第59條酌量減輕其刑時，雖不排除第
    57條所列舉10款事由之審酌，惟其程度應達於確可憫恕，始
    可予以酌減。查被告所犯三人以上共同冒用政府機關及公務
    員名義詐欺取財未遂罪，依刑法第339條之4規定，其法定本
    刑原可處1年以上7年以下有期徒刑，得併科100萬元以下罰
    金。經原審依刑法第25條第2項規定，按既遂犯之刑減輕之
    後，刑度下限已大幅降至有期徒刑6月，得併科50萬元以下
    罰金，與被告本案犯行已屬相當，且被告雖歷經警詢、偵查
    及原審均自白犯行。然上訴本院後，卻翻異前詞否認犯行，
    其犯後尚難認其已有真摯之悔意。迄今仍未與被害人達成和
    解或取得諒解，似此情形，再參酌其犯罪動機、情節、手段
    等情，均無顯可憐憫之處，自無依該條規定酌減其刑之餘地
    。本件被告之上訴為無理由，應予駁回。
三、沒收部分
  ㈠按供犯罪所用、犯罪預備之物或犯罪所生之物，屬於犯罪行
    為人者，得沒收之，但有特別規定者，依其規定，刑法第38
    條第2項定有明文。查扣案如原判決附表編號3所示偽造之「
    台北地檢署公證科收據」1紙，係被告所屬詐欺集團提供予
    關皓文所有，並持以作為本案犯行所用之物，應依刑法第38
    條第2項前段規定宣告沒收。又被告所屬詐欺集團傳真予被
    害人魏銘宏之偽造「臺灣台北地方法院檢察署傳票」、「臺
    灣台北地方法院檢察署強制性資產凍結執行書」各1紙，雖
    為供犯罪所用之物，然既已傳真予被害人收執，顯已非被告
    及所屬詐欺集團成員所有之物，縱被害人復交予員警作為卷
    附證據資料，然此核非違禁物或專科沒收之物，亦非前開規
    定得予沒收之物，爰不宣告沒收。
  ㈡按偽造之印文或署押，不問屬於犯人與否，沒收之，刑法第2
    19條定有明文，該條規定係採義務沒收主義，凡偽造之印文
    或署押，不論是否屬於犯人所有，亦不論有無搜獲扣案，苟
    不能證明其已滅失，均應依法宣告沒收（參最高法院94年度
    台上字第3518號判決意旨）。本件偽造之「臺灣台北地方法
    院檢察署傳票」其上蓋有偽造之「臺灣臺北地方法院檢察署
    印」公印文1枚、偽造之「檢察官黃敏昌」印文1枚；偽造之
    「臺灣台北地方法院檢察署強制性資產凍結執行書」其上蓋
    有偽造之「臺灣臺北地方法院檢察署印」公印文1枚、偽造
    之「檢察官黃敏昌」、「書記官康敏郎」印文各1枚（即如
    附表編號1、2所示共計5枚），既均屬偽造之印文，不問屬
    於犯罪行為人與否，均應依刑法第219條規定諭知沒收。至
    偽造之「台北地檢署公證科收據」其上雖蓋有偽造之「台灣
    台北地方法院印」公印文1枚、偽造之「檢察官黃敏昌」印
    文1枚（即如附表編號3所示共計2枚），因該偽造之「台北
    地檢署公證科收據」1紙既經前案判決宣告沒收，業如前述
    ，則其上偽造之2枚印文，即無庸宣告沒收。
  ㈢查未扣案之門號0000000000號行動電話1支（含SIM卡1張），
    係被告所有，供其為本件加重詐欺犯行所用之物，業據被告
    於偵查中供承明確（見偵3434號卷第11至12、16頁），雖未
    扣案，惟宣告沒收亦無過苛、欠缺刑法上之重要性、犯罪所
    得價值低微，或為維持受宣告人生活條件之必要等情形，爰
    依刑法第38條第2項及第4項之規定宣告沒收，並於全部或一
    部不能沒收或不宜執行沒收時，追徵其價額。另依卷內事證
    亦無證據證明被告確有從詐欺集團處實際獲取犯罪所得，且
    被害人並未受詐取任何之財物，被告自無從分得任何財產上
    利益，俱不能就此宣告沒收，併此敘明。
據上論斷，應依刑事訴訟法第368條，判決如主文。
本案經檢察官李叔芬到庭執行職務。
中    華    民    國    109   年    3     月    17    日
                  刑事第二十庭審判長法  官  王復生
                                    法  官  遲中慧
                                    法  官  陳春秋
以上正本證明與原本無異。
如不服本判決，應於收受送達後20日內向本院提出上訴書狀，其
未敘述上訴之理由者並得於提起上訴後20日內向本院補提理由書
（均須按他造當事人之人數附繕本）「切勿逕送上級法院」。
                                    書記官  周彧亘
中    華    民    國    109   年    3     月    18    日
附錄：本案論罪科刑法條全文                              
中華民國刑法第210條
偽造、變造私文書，足以生損害於公眾或他人者，處5年以下有
期徒刑。
中華民國刑法第211條
偽造、變造公文書，足以生損害於公眾或他人者，處1年以上
7年以下有期徒刑。
中華民國刑法第216條
行使第210條至第215條之文書者，依偽造、變造文書或登載不實
事項或使登載不實事項之規定處斷。
中華民國刑法第339條之4
犯第339條詐欺罪而有下列情形之一者，處1年以上7年以下有
期徒刑，得併科1百萬元以下罰金：
一、冒用政府機關或公務員名義犯之。
二、三人以上共同犯之。
三、以廣播電視、電子通訊、網際網路或其他媒體等傳播工具，
對公眾散布而犯之。
前項之未遂犯罰之。